【裁判字號】    98,台上,4149
【裁判日期】    980723
【裁判案由】    偽造文書
【裁判全文】
最高法院刑事判決            九十八年度台上字第四一四九號
上  訴  人  甲○○
            乙○○
共      同
選任辯護人  陳明發律師
上  訴  人  丙○○（原名陳東榕）
上列上訴人等因偽造文書案件，不服台灣高等法院台中分院中華
民國九十七年十一月二十日第二審更審判決（九十七年度重上更
(二)字第四三號，起訴案號：台灣彰化地方法院檢察署八十九年度
偵字第八四五、九四八、二０二五、二０四八、三一六八、三七
六八、、四八一一、五四五四、五九五０號，九十年度偵字第三
二七二、三七四七號），提起上訴，本院判決如下：
    主  文
原判決關於甲○○、乙○○、丙○○部分撤銷，發回台灣高等法
院台中分院。
     理  由
本件原判決撤銷第一審關於上訴人甲○○、乙○○、丙○○（下
稱上訴人等）部分之科刑判決，依修正前刑法連續犯、牽連犯規
定，從一重改判仍論處甲○○、乙○○共同連續行使偽造公文書
，足以生損害於公眾及他人（甲○○為累犯）罪刑；及依修正前
刑法牽連犯規定，從一重改判仍論處丙○○（原名陳東榕，下稱
丙○○）共同行使偽造公文書，足以生損害於公眾及他人（累犯
）罪刑。固非無見。
惟查：(一)、科刑之判決書，須將認定之犯罪事實詳載於事實欄，
然後於理由內逐一說明其所憑之證據及認定之理由，使事實與理
由兩相一致，方為合法，倘事實欄之記載與理由之敘述不相一致
，則屬判決理由矛盾，其判決當然違背法令。原判決事實欄一記
載：「甲○○、乙○○（甲○○之子）、鄭豐明（已經原審判刑
確定）與蔡坤洲該成年男子（未經起訴）等人……共同基於行使
偽造公、私文書、『故買贓物』、使公務員登載不實之概括犯意
聯絡……由鄭豐明負責……買入……贓車……而與其等有上揭犯
意聯絡之謝文昌（已經原審判刑確定）……由甲○○以……承諾
以每件新台幣（下同）五萬元之代價，商請與其等有前述行使偽
造公、私文書、使公務員登載不實犯意聯絡之丙○○，分別提供
其……國民身分證……再交由謝文昌分別駕駛（如原判決）附表
一備註欄所示之車輛，並持所偽造之海關進口與貨物稅完（免）
稅證明書、原廠證明書，以每件一萬元至二萬元之代價，轉請同
有行使偽造公（私）文書、使公務員登載不實概括犯意聯絡之姓
名、年籍不詳綽號『石頭』、『錦龍』之監理站『黃牛』與林福
全（未據檢察官起訴），分別於民國八十八年五月及同年八月間
，各向南投及彰化監理站冒領 W9-3577號……等七部汽車之牌照
……使該監理站不知情之公務員將此不實事項登載於其職務上所
掌之文書上，致生損害於監理機關關於車輛管理、關稅局對車輛
進口管理，及行政院環保署對空氣污染檢驗之正確性，暨周才明
……等人之利益」等情（見原判決第三頁第六行至第五頁第八行
），亦即認定丙○○、綽號「石頭」、「錦龍」、林福全僅就前
開行使偽造公、私文書及使公務員登載不實等犯行，與甲○○、
乙○○、鄭豐明、謝文昌、蔡坤洲等人有犯意聯絡，但理由內則
謂：「核被告甲○○、乙○○、鄭豐明、謝文昌、『丙○○』等
人於犯罪事實欄一該部分所為，『均』係犯刑法第三百四十九條
第二項之『故買贓物罪』，同法第二百十六條、第二百十一條之
行使偽造公文書罪，同法第二百十六條、第二百十條之行使偽造
私文書罪，同法第二百十四條之使公務員登載不實罪」、「甲○
○、乙○○、鄭豐明、謝文昌、『丙○○』等人與蔡坤洲……『
石頭』、『錦龍』、林福全等人就上揭犯罪事實欄一該部分……
彼此間各具有犯意聯絡，行為分擔，均為各該部分之共同正犯」
（見原判決第三十八頁第九行至第十三行、第三十九頁第十五行
至第二十六行），關於丙○○、綽號「石頭」、「錦龍」、林福
全等除與甲○○、乙○○、鄭豐明、謝文昌、蔡坤洲等人共犯行
使偽造公、私文書及使公務員登載不實等犯行外，究否尚共犯故
買贓物犯行，事實之記載與理由之敘述不盡相符，自嫌理由矛盾
。(二)、偵查犯罪機關依法定程序監聽之錄音，應認該監聽所得之
錄音內容，始屬調查犯罪所得之證據，依據監聽錄音結果予以翻
譯而製作之通訊監察譯文，乃該監聽錄音內容之顯示，為學理上
所稱之派生證據，屬於文書證據之一種。茍當事人或辯護人等對
其譯文之真實性發生爭執或有所懷疑時，法院應依刑事訴訟法第
一百六十五條之一第二項規定勘驗該監聽之錄音，踐行調查證據
之程序，以確認該錄音聲音是否為本人及其內容與通訊監察譯文
之記載是否相符，始得據為判斷與否之依據。本件原判決以彰化
縣警察局依法監聽甲○○以電話與乙○○通話之通訊監察紀錄譯
文，資為論罪證據之一（見原判決第二十三頁第二十二行至第二
十四頁第二十六行）。但依卷內資料所示，甲○○、乙○○之選
任辯護人於原審此次更審時已具狀主張：該通訊監察紀錄譯文下
方有「版本修訂」一欄，然既經翻譯何需再次為版本修訂，且聲
請電話監聽之機關為彰化縣警察局，卻由內政部警政署刑事警察
局（下稱刑事警察局）偵三隊偵查員林文生翻譯，又未檢附錄音
帶以供勘驗，其真實性殊堪懷疑，應無證據能力等語（見原審重
上更(二)卷第二二０頁），已對該通訊監察紀錄譯文內容有所爭辯
，而上開通訊監察紀錄譯文復已附卷（見偵字第八四五號卷第六
十頁；原審重上更(二)卷第一五七頁），前揭監聽電話錄音帶又非
不得向彰化縣警察局或刑事警察局調取，似無直接播放勘驗之困
難，乃原審此次更審在未辨明上開通訊監察紀錄譯文內容是否真
正前，即遽採之為論罪之基礎，亦難謂適法。(三)、原判決理由以
共同被告甲○○、謝文昌於警詢及法院審理中之證述雖有部分不
符情形，但經審酌其等於警詢時之陳述，因距案發日較近，對案
情記憶較為深刻，可立即反應所知，且較無來自其他被告或成員
同庭在場之壓力而出於虛偽不實之指證，或事後串謀而故為迴護
其他被告之機會，自具有較可信之特別情況，說明甲○○、謝文
昌於警詢中之陳述具有證據能力，得採為論罪之依據（見原判決
第十三頁第十五行至第二十二行、第二十二頁第二十八行至第二
十三頁第二十一行、第二十五頁第二十六行至第二十六頁第五行
）。然刑事訴訟法第一百五十九條之二所謂「其先前之陳述具有
較可信之特別情況，且為證明犯罪事實存否所必要者，得為證據
」，必其先前之陳述經證明具有較可信之特別情況始可，不得單
憑警詢距案發時間較近，或以證人事後有承受外界干擾而受污染
之虞，即逕謂於警詢之陳述較為可採，否則將造成因警詢時間順
序通常在先，該審判外陳述之證據價值，反優於審判中經具結、
詰問等程序所為陳述之不當結果。原判決以上揭理由，認甲○○
、謝文昌於警詢時之陳述具證據能力，於法並難謂合。(四)、刑法
第二百十八條所稱之公印，係指表示公署或公務員資格之印信而
言，如不足以表示公署或公務員之資格者，不得謂之公印，應為
普通印章（本院六十九年台上字第一六七六號判例意旨參照）。
原判決事實係認定上訴人等與鄭豐明、謝文昌、蔡坤洲、林福全
、綽號「石頭」、「錦龍」等人，共同基於行使偽造公、私文書
等之概括犯意聯絡，推由乙○○在彰化縣社頭鄉○○村○○路七
十七之五號，以電腦繕打、偽造海關進口與貨物完（免）稅證明
書之公文書及賓士汽車廠原廠證明書之私文書等文件後，蓋上偽
造之「基隆關稅局進口組簽證文件專用章」、「經濟部進口汽車
驗訖章」、「行政院環保署空污染審驗章」、「檢視污染防制設
備章」、「基隆關稅局暖暖支局簽證文件專用章」、「基隆關稅
局吳淑珠」、「基隆關稅局陳錦榮」等公印文，持向監理站行使
，以冒領汽車牌照等情（見原判決第三頁第六行至第五頁第九行
）。惟前開所偽造之「基隆關稅局進口組簽證文件專用章」、「
經濟部進口汽車驗訖章」、「行政院環保署空污染審驗章」，其
機關全銜之下既分別綴有「簽證文件專用章」、「進口汽車驗訖
章」及「空污染審驗章」等文字，而「檢視污染防制設備章」則
無機關全銜 （見原判決附表三編號7），另「基隆關稅局吳淑珠
」、「基隆關稅局陳錦榮」則為圓戳章，內有日期欄，亦未表示
「吳淑珠」、「陳錦榮」之職稱（見原判決附表三編號5、6），
則上開印章是否係依印信條例規定，由上級機關所製發之印信，
以表示該機關或公務員之資格者？所蓋之印文是否屬公印文？即
仍值詳酌。實情為何？攸關事實之認定與法律之適用，自應詳予
查明。原審未進一步予以究明，並於理由內為必要之敘述，遽認
均係偽造之公印文，自嫌速斷。(五)、原判決理由既已說明：「…
…丙○○、乙○○等人犯罪時間在九十六年四月二十四日以前，
所犯又非屬同條例第三條所列之罪，合於中華民國九十六年罪犯
減刑條例第二條第一項第三款之減刑條件，應減其宣告刑二分之
一……」、「……扣案如（原判決）附表二編號1 至6、9至15、
24至28、66、69所示偽造之公、私印章……均屬偽造之印章，爰
依刑法第二百十九條規定宣告沒收……」（見原判決第四十二頁
第十行至第十三行、第十五行至第十七行），但據上論結欄卻漏
未援用刑法第二百十九條及中華民國九十六年罪犯減刑條例第二
條第一項第三款等規定，並有未當。上訴人等之上訴意旨指摘原
判決違法，非無理由。又第三審法院應以第二審判決所確認之事
實為判決基礎，刑事訴訟法第三百九十四條第一項前段定有明文
。原判決上述之違背法令，影響於事實之確定，本院無可據以為
裁判，仍應將原判決撤銷，發回原審法院更為審判。原判決認上
訴人等牽連犯使公務員登載不實、故買贓物及甲○○另牽連犯詐
欺取財暨說明上訴人等不另為無罪諭知部分，基於審判不可分之
原則，併予發回。
據上論結，應依刑事訴訟法第三百九十七條、第四百零一條，判
決如主文。
中    華    民    國  九十八  年    七    月  二十三  日
                      最高法院刑事第六庭
                          審判長法官  謝  俊  雄
                                法官  陳  世  雄
                                法官  魏  新  和
                                法官  吳  信  銘
                                法官  徐  文  亮
      本件正本證明與原本無異
                                      書  記  官
中    華    民    國  九十八  年    七    月  二十八  日
                                                      Ｅ


司法院資訊處製作；財團法人民間司法改革基金會備份。
